ACORDAO-COMPLETO-2569219

ACÓRDÃO 2548/2023 ATA 8/2023 - PRIMEIRA CÂMARA

VISTOS, relatados e discutidos estes autos de pedido de reexame interposto contra os termos do Acórdão 17944/2021-TCU-Primeira Câmara, da relatoria do Ministro-Substituto Augusto Sherman Cavalcanti,
ACORDAM os Ministros do Tribunal de Contas da União, reunidos em sessão da Primeira Câmara, diante das razões expostas pelo relator e com fundamento nos arts. 33 e 48 da Lei 8.443/1992 e na decisão proferida pelo Supremo Tribunal Federal no RE 636.553/RS, em:
9.1. conhecer do presente pedido de reexame para, no mérito, conceder a ele provimento parcial para:
9.1.1. reconhecer a existência de registro tácito;
9.1.2. tornar insubsistente o Acórdão 17944/2021-TCU-Primeira Câmara;
9.2. encaminhar os autos à AudPessoal para verificar a possibilidade de revisar de ofício a presente concessão.

Pedido de reexame contra acórdão que apreciou ato de aposentadoria.

Primeira Câmara

Tribunal Regional do Trabalho da 13ª Região/PB.

3. Interessados/Responsáveis/Recorrentes:
3.1. Interessados: Jandilma Medeiros de Sousa (XXX.325.204-XX).
3.2. Recorrente: Jandilma Medeiros de Sousa (XXX.325.204-XX).

13.1. Ministros presentes: Walton Alencar Rodrigues (Presidente), Benjamin Zymler (Relator), Jorge Oliveira e Jhonatan de Jesus.
13.2. Ministro-Substituto presente: Augusto Sherman Cavalcanti.

BENJAMIN ZYMLER

Ministro-Substituto Augusto Sherman Cavalcanti.

Adoto como relatório a instrução da Secretaria de Recursos (Serur) , acolhida pelo representante do Ministério Público junto ao Tribunal de Contas da União (MPTCU) :
"INTRODUÇÃO
1.	Trata-se de pedido de reexame (peça 13) interposto por Jandilma Medeiros de França Pereira contra o Acórdão 17944/2021-TCU-Primeira Câmara (peça 8) , que teve como relator o Excelentíssimo Senhor Ministro-Substituto Augusto Sherman Cavalcanti.
1.1.	A deliberação recorrida apresenta o seguinte teor:
VISTOS, relatados e discutidos estes autos de Ato de Aposentadoria submetido à apreciação deste Tribunal para fins de registro, nos termos do inciso III do art. 71 da Constituição Federal de 1988, ato esse cadastrado e disponibilizado ao TCU por intermédio do Sistema e-Pessoal, na forma dos arts. 2º e 4º da Instrução Normativa TCU 78/2018.
ACORDAM os Ministros do Tribunal de Contas da União, reunidos em Sessão da 1ª Câmara, diante das razões expostas pelo Relator, em:
9.1. considerar ilegal o ato constante da peça 3 (ato 47766/2020) , relativo à concessão inicial da aposentadoria de Jandilma Medeiros de Franca Pereira, negando-lhe o registro correspondente, nos termos do § 1º do art. 260 do Regimento Interno desta Corte de Contas;
9.2. dispensar a devolução dos valores indevidamente recebidos, de boa-fé, até a data da ciência deste Acórdão, com base no Enunciado 106 da Súmula da Jurisprudência do TCU;
9.3. determinar ao órgão de origem que:
9.3.1. avalie, para a interessada nos presentes autos, as balizas subjetivas da decisão judicial transitada em julgado proferida nos autos da Ação Ordinária 2004.34.00.048565-0 (novo número 0039464-12.2004.4.01.3400) , apresentada pela Associação Nacional dos Servidores da Justiça do Trabalho - Anajustra, adotando como referência, para tanto, os critérios definidos pelo Supremo Tribunal Federal no julgamento do RE 573.232/SC, já que, para que a Sra. Jandilma Medeiros de Franca Pereira seja beneficiária do mencionado feito, se faz necessário: (i) apresentar autorização expressa da interessada para que a referida entidade associativa pudesse representá-la na ação ordinária em questão; e (ii) comprovar que, à época do protocolo da ação, a interessada era filiada à aludida associação;
9.3.2. após a verificação do subitem 9.3.1, aplique, para a parcela decorrente da incorporação de quintos pelo exercício de funções após 8/4/1998, a depender da análise do caso concreto, a modulação de efeitos prevista no Recurso Extraordinário 638.115/CE;
9.3.3. comunique à interessada o teor desta decisão, alertando-a de que o efeito suspensivo proveniente da interposição de eventual recurso não a exime da devolução dos valores percebidos indevidamente após a respectiva notificação, caso o recurso não seja provido;
9.3.4. no prazo de 30 (trinta) dias, contados da ciência desta deliberação, envie a este Tribunal documentos comprobatórios:
9.3.4.1. de que a interessada está ciente deste Acórdão;
9.3.4.2. das providências adotadas em atendimento aos itens 9.3.1 e 9.3.2 retro;
9.4. determinar à Sefip que:
9.4.1. verifique a implementação das medidas determinadas nos itens 9.3.1 a 9.3.4 supra; e
9.4.2. arquive os presentes autos, cumpridos os termos deste Acórdão.
 (destacamos e sublinhamos) 
HISTÓRICO 
2.	O ato de aposentadoria da recorrente foi julgado ilegal, por incluir a incorporação de parcelas de quintos/décimos, referentes ao exercício de função de confiança posterior ao advento da Lei 9.624/1998. Mesmo que a incorporação tenha ocorrido com base em decisão judicial transitada em julgado, ainda assim o STF a considera sem amparo legal.
2.1.	Assim, foi determinado ao órgão de origem que avaliasse, no caso concreto da interessada, as balizas subjetivas da decisão judicial transitada em julgado proferida na Ação Ordinária 2004.34.00.048565-0 (novo número 0039464-12.2004.4.01.3400) , movida pela Associação Nacional dos Servidores da Justiça do Trabalho (Anajustra) , adotando como referência os seguintes critérios definidos pelo STF, no RE 573.232/SC, para que a servidora possa ser considerada beneficiária do mencionado feito: i) apresentação de sua autorização expressa para que a entidade associativa pudesse representá-la na ação ordinária em questão; e (ii) comprovação de que, à época do protocolo da ação, era filiada à aludida associação. Só após essa análise, deve ser aplicado o entendimento exarado no RE 638.115/CE, quanto à manutenção definitiva dos quintos incorporados pelo exercício de funções após 8/4/1998 ou sua conversão em parcela compensatória absorvível, a depender do caso concreto.
2.2.	Irresignada, a interessada interpôs o presente pedido de reexame (peça 13) , cuja argumentação será abordada mais adiante.
ADMISSIBILIDADE
3.	Reitera-se o exame de admissibilidade realizado pelo Sar/Serur (peça 14) , que opinou pelo conhecimento do recurso, nos termos do artigo 48 da Lei 8.443/1992, c/c os artigos 285 e 286, parágrafo único, do RI/TCU, suspendendo-se os efeitos dos subitens 9.1, 9.3, 9.3.1 e 9.3.2 do Acórdão 17944/2021-TCU-Primeira Câmara, em relação ao recorrente. O Excelentíssimo Senhor Ministro Benjamin Zymler, mediante despacho de peça 17, concordou com esta unidade técnica.
PRELIMINAR DE REGISTRO TÁCITO 
4.	A recorrente aduz a preliminar de decadência, com base nos seguintes argumentos.
4.1.	O ato de aposentadoria foi publicado em 24/8/2016 e encaminhado ao TCU, por meio do sistema SISAC, em 17/10/2016 (peça 3, p. 1) , mas o julgamento pela Corte de Contas somente ocorreu em 26/10/2021, conforme Ata 37/2021-TCU- 1ª Câmara (peça 13, p. 2) .
4.2.	Considera-se a aposentadoria como plenamente operante desde a concessão inicial pelo TRT-13ª Região. Embora sujeita à análise e registro pelo TCU, o prazo decadencial do art. 54 da Lei 9.784/1999 tem como termo a quo a publicação do ato de aposentadoria e não a data da publicação do registro na imprensa oficial, e se aplica ao caso, pois 5 anos é o prazo considerado como razoável para que a Corte de Contas aprecie a legalidade da concessão (peça 13, p. 2) .
4.3.	O Supremo Tribunal Federal, em razão da necessidade de se reconhecer as situações consolidadas no tempo e amparadas pela boa-fé dos cidadãos nos atos do Poder Público, tem afirmado a preponderância do princípio da segurança jurídica em detrimento do dever/poder de autotutela administrativa. É o que se depreende das ementas de diversos julgados, como por exemplo, o MS 22.357, Pleno, Relator Ministro Gilmar Mendes, DJ de 5/11/2004, e o MS 29.560/MC, Relator Ministro Celso de Mello, DJe de 2/2/2011 (peça 13, p. 3) .
4.4.	O STF também firmou o Tema 445 da repercussão geral, nos seguintes termos: 'Em atenção aos princípios da segurança jurídica e da confiança legítima, os Tribunais de Contas estão sujeitos ao prazo de 5 anos para o julgamento da legalidade do ato de concessão inicial de aposentadoria, reforma ou pensão, a contar da chegada do processo à respectiva Corte de Contas' (peça 13, p. 3) 
4.5.	No caso presente, o TCU foi comunicado da aposentadoria em 17/10/2016, conforme informação inserida na peça 3, p. 1, mas só houve a apreciação da legalidade em 26/10/2021, portanto, mais de cinco anos após o recebimento. Logo, aplica-se o prazo decadencial legalmente previsto e espera-se o acolhimento da preliminar (peça 13, p. 3) .
Análise
4.6.	Cumpre observar que o ato de aposentadoria de Jandilma Medeiros de França Pereira de peça 3 (cadastrado no sistema e-Pessoal em substituição a ato Sisac que havia sido encaminhado à Corte de Contas em 17/10/2016 e devolvido de acordo com comunicado da presidência do TCU - peça 3, p. 1) foi disponibilizado em 15/7/2020 e julgado ilegal pela Primeira Câmara na Sessão de 26/10/2021 (peça 8) .
4.7.	De acordo com as disposições do Acórdão 587/2011-TCU-Plenário, de Relatoria do Ministro Valmir Campelo, vinha esta Corte decidindo que o transcurso de mais de cinco anos desde a entrada do ato de pessoal no TCU, embora não consolidasse situações de ilegalidade, em razão da precariedade dos atos de concessão, cuja natureza é complexa, gerava a necessidade de instauração do contraditório.
4.8.	A consolidação de atos sujeitos a registro manifestamente ilegais, em razão do transcurso de grande lapso temporal, em respeito ao princípio da segurança jurídica, só era admitida pelo TCU em situações excepcionais, quando caracterizada a irreversibilidade da situação fática do interessado ou demonstrado que este estaria sujeito a prejuízo insuportável, caso o correspondente ato de concessão fosse julgado ilegal (cf., e.g., Acórdão 2251/2014-TCU-Plenário, Relator Ministro Bruno Dantas) .
4.9.	No entanto, em 19/2/2020, o Pretório Excelso, ao julgar o Recurso Extraordinário 636.553/RS, apreciando o Tema 445 da repercussão geral, fixou a seguinte tese:
Em atenção aos princípios da segurança jurídica e da confiança legítima, os Tribunais de Contas estão sujeitos ao prazo de 5 anos para o julgamento da legalidade do ato de concessão inicial de aposentadoria, reforma ou pensão, a contar da chegada do processo à respectiva Corte de Contas.
4.10.	Naquela ocasião, o Relator, Ministro Gilmar Mendes, fundamentou a adoção do prazo de cinco anos por analogia ao prazo previsto no Decreto 20.910/1932, tendo mencionado, ainda, ser esse lapso temporal equivalente ao previsto nas Leis 9.873/1999 e 9.784/1999.
4.11.	Assim, estabeleceu o prazo de cinco anos para que o Tribunal de Contas aprecie o ato, autorizando ou negando o respectivo registro.  
4.12.	Sobre o impacto do julgamento do Guardião da Constituição no RE 636.553/RS, em processos sujeitos a registro no TCU, traz-se à colação as pertinentes observações do Excelentíssimo Senhor Ministro Walton Alencar Rodrigues, por ocasião do Acórdão 122/2021-TCU-Plenário (TC Processo 013.339/2020-6) :
	Sem embargo de considerar o mérito da decisão do STF, o anterior entendimento acerca da observância do contraditório e da ampla defesa após o transcurso de cinco anos desde a chegada do processo no TCU restou prejudicado, porquanto, após esse tempo, segundo prelecionou o Relator da matéria no STF, o ato deve ser considerado 'registrado tacitamente'. 
	No julgamento dos embargos de declaração, opostos em face dessa decisão, finalizado em 4/12/2020, o E. Relator aduziu que, 'passado esse prazo [de cinco anos, contado de forma ininterrupta, a partir da chegada do processo à corte de contas] sem finalização do processo, o ato restará automaticamente estabilizado. Abre-se, a partir daí, a possibilidade de sua revisão, nos termos do art. 54 da Lei 9.873/1999' (grifos meus) . 
	A expressa menção do relator à possibilidade de revisão do ato considerado tacitamente registrado impõe novas considerações e imediatas providências por parte desta Corte.
	Relativamente à área de pessoal da Administração Federal, já tive a oportunidade de fazer inúmeros pronunciamentos acerca do acúmulo dos processos na Sefip, que há pouco tempo passavam em muito de cem mil, ajuntados ao longo dos anos. Grande parte desses processos foram devolvidos aos órgãos de origem para correção de irregularidades e reenvio ao TCU. E os que permaneceram desafiam a capacidade de trabalho do Tribunal.
 (...) 
	Por esse motivo conclui-se que, a partir do registro tácito do ato de concessão, é possível a sua revisão, no prazo de 5 anos, com base no aludido artigo da lei de processo administrativo [art. 54 da Lei 9.784/1999].
	Esse entendimento é plenamente compatível com o disposto no art. 260, § 2º, do Regimento Interno do TCU, in verbis:
§ 2º O acórdão que considerar legal o ato e determinar o seu registro não faz coisa julgada administrativa e poderá ser revisto de ofício pelo Tribunal, com a oitiva do Ministério Público e do beneficiário do ato, dentro do prazo de cinco anos da apreciação, se verificado que o ato viola a ordem jurídica, ou a qualquer tempo, no caso de comprovada má-fé.  
	Registro que o E. Relator no STF, ao apreciar os embargos de declaração, expressamente entendeu desnecessária a modulação de efeitos da decisão adotada no RE 636.553/RS, devendo ser aplicada imediatamente, com efeitos ex tunc.
	Em síntese, o entendimento adotado pelo Supremo Tribunal Federal, em sede de recurso extraordinário, com repercussão geral reconhecida, deve ser observado por todos os juízes e tribunais, nos termos dos arts. 927, inciso III, e 1.030 do Código de Processo Civil.
	Cabe ao TCU, por conseguinte, em atendimento à disposição legal e aos princípios da eficiência, da razoável duração do processo e da isonomia, evoluir, no entendimento e nos procedimentos, para compatibilizar suas decisões com a recente tese da Suprema Corte.
	Chamo a atenção que as despesas atinentes a pessoal, como as reformas, aposentadorias e pensões, além de vencimentos, subsídios etc., configuram os maiores gastos da União Federal - maior mesmo que os juros da dívida - sendo inconcebível que servidores públicos federais continuem fazendo letra morta das normas jurídicas e da Constituição em vigor, mantendo o pagamento de verbas a que não fazem jus, segundo plúrimas decisões do TCU e dos órgãos do Poder Judiciário, como é o caso dos autos.
4.13.	No caso concreto, vale repisar que o ato de aposentação de interesse da recorrente foi inicialmente disponibilizado ao TCU em 17/10/2016 (peça 3, p. 1) . Assim, é de se entender que houve o seu registro tácito em 17/10/2021, o que impõe a necessidade de prover o presente recurso. 
4.14.	Nada obstante, considerando que não transcorreu o prazo fixado no art. 54 da Lei 9.784/1999, c/c o art. 260, § 2º, do Regimento Interno do TCU, para revisão de ofício do ato de aposentadoria de peça 3, nitidamente desrespeitoso à ordem jurídica, mostra-se necessário o posterior envio dos autos à Sefip, para que dê imediato início aos procedimentos destinados a tal finalidade, em especial, a oitiva da recorrente.
4.15.	A conclusão ora apresentada nesta instrução vai ao encontro da orientação emanada do Pretório Excelso e do Plenário do Tribunal de Contas da União.
CONCLUSÃO
5.	Diante do exposto, é de se concluir que o ato de aposentadoria em tela deve ser considerado tacitamente registrado, o que impõe o provimento do apelo recursal, devendo-se, posteriormente, restituir os autos à Sefip, para que dê imediato início aos procedimentos destinados à sua revisão de ofício, em especial, a oitiva da ex-servidora Jandilma Medeiros de França Pereira.
PROPOSTA DE ENCAMINHAMENTO
6.	Ante o exposto, submetem-se os autos à consideração superior, propondo-se, com fundamento no art. 48 da Lei 8.443/1992:
a)	conhecer do recurso interposto, para, no mérito, dar-lhe provimento, a fim de tornar sem efeito o Acórdão 17944/2021-TCU-Primeira Câmara, de relatoria do Ministro-Substituto Augusto Sherman Cavalcanti;
b)	restituir os autos à Sefip, para que dê imediato início aos procedimentos destinados à revisão de ofício do ato de concessão de aposentadoria a Jandilma Medeiros de França Pereira, tido como tacitamente registrado em 17/10/2021;
c)	informar à recorrente e demais interessados do acórdão a ser proferido, destacando que o relatório e o voto que o fundamentam podem ser acessados por meio do endereço eletrônico www.tcu.gov.br/acordaos."
É o relatório.

não há.

Procurador Marinus Eduardo De Vries Marsico.

PESSOAL. APOSENTADORIA. ATO CONSIDERADO ILEGAL EM VIRTUDE DO PAGAMENTO DE "QUINTOS" RELATIVO A PERÍODO POSTERIOR A 8/4/1998. PEDIDO DE REEXAME. CONHECIMENTO. RECONHECIMENTO DA OCORRÊNCIA DE REGISTRO TÁCITO. PROVIMENTO PARCIAL. DETERMINAÇÃO.

APOSENTADORIA (APOS)

Secretaria de Recursos (Serur); Unidade de Auditoria Especializada em Pessoal (AudPessoal).

Trata-se de pedido de reexame interposto pela sra. Jandilma Medeiros de Sousa contra os termos do Acórdão 17944/2021-TCU-Primeira Câmara (rel. Ministro-Substituto Augusto Sherman Cavalcanti) por meio do qual seu ato de concessão inicial de aposentadoria foi considerado ilegal, em  virtude da incorporação de "quintos" posteriormente a 8/4/1998.
2. A Serur, ao examinar o feito, propôs que fosse dado provimento ao recurso por ter verificado a ocorrência de registro tácito em 17/10/2021, ao passo que a decisão proferida pelo colegiado é de 26/10/2021.
3. De fato, é de se reconhecer a ocorrência de registro tácito e retornar os autos à atual Unidade de Auditoria Especializada em Pessoal (AudPessoal) para dar início à revisão de ofício.
4. Contudo, entendo que deva ser dado apenas parcial provimento à peça recursal, uma vez que a interessada pleiteia que sua concessão seja considerada legal, o que não será feito neste momento.
Assim, acolho, com ajustes, a proposta da Serur e VOTO por que o Tribunal adote a deliberação que ora submeto à apreciação desta Primeira Câmara.
TCU, Sala das Sessões, em 4 de abril de 2023.
BENJAMIN ZYMLER 
Relator